【裁判字號】    97,訴,839
【裁判日期】    981210
【裁判案由】    誣告
【裁判全文】
臺灣臺北地方法院刑事判決               97年度訴字第839號
公  訴  人  臺灣臺北地方法院檢察署檢察官
被      告  戊○○
選任辯護人  蔡信章律師
上列被告因誣告案件，經檢察官聲請以簡易判決處刑（九十六年
度偵字第二五一二○號），本院受理後（九十七年度簡字第一七
八三號），認不宜以簡易判決處刑，改依通常程序審理，判決如
下：
    主  文
戊○○無罪。
    理  由
一、聲請簡易判決處刑意旨略以：被告戊○○明知其與告訴人甲○○於民國九十年間，曾協議合夥投資位於臺北縣石碇鄉之
    土石方資源堆置場（下稱土資場），並手寫載有「追認瑞圓
    工程有限公司設計費共玖佰柒拾萬、影像費柒拾萬總計＄
    １０４３万戊○○付七十分之三九，計伍佰捌拾壹萬元」等
    文字之追認文件（下稱手寫追認文件），竟意圖使甲○○受
    刑事處分，而於九十六年四月十日向臺灣臺北地方法院檢察
    署（下稱臺北地檢署）提出詐欺罪嫌之告發，指稱甲○○提
    出上開不實內容之手寫追認文件及相關文件向本院民事庭佯
    稱戊○○積欠其工程設計費用新臺幣（下同）五百八十一萬
    元，致本院陷於錯誤而核發支付命令，並強制執行其存款五
    百九十五萬六千四百八十元等情，嗣該案件經臺北地檢署檢
    察官於九十六年十一月十三日以九十六年度偵字第二○七八
    四號為不起訴處分。因認被告戊○○涉犯刑法第一百六十九
    條第一項之誣告罪嫌等語。
二、按犯罪事實應依證據認定之，無證據不得認定犯罪事實，又
    不能證明被告犯罪或其行為不罰者，應諭知無罪之判決，刑
    事訴訟法第一百五十四條第二項、第三百零一條第一項分別
    定有明文。次按認定不利於被告之事實，須依積極證據，茍
    積極之證據本身存有瑕疵而不足為不利於被告事實之認定，
    即應為有利於被告之認定，更不必有何有利之證據，而此用
    以證明犯罪事實之證據，猶須於通常一般人均不至於有所懷
    疑，堪予確信其已臻真實者，始得據以為有罪之認定，倘其
    證明尚未達到此一程度，而有合理性之懷疑存在，致使無從
    為有罪之確信時，即應為無罪之判決，此有最高法院八十二
    年度臺上字第一六三號判決、七十六年臺上字第四九八六號
    、三十年上字第八一六號等判例意旨可資參照。又按告訴人
    之告訴，係以使被告受刑事訴追為目的，是其陳述是否與事
    實相符，仍應調查其他證據以資審認，亦據最高法院五十二
    年臺上字第一三○○號判例闡釋甚明。末按刑法第一百六十
    九條第一項之誣告罪，以意圖他人受刑事或懲戒處分，而向
    該管公務員誣告為要件，故該項犯罪不特須指出具體事實，
    足以使人受刑事或懲戒處分，且須明知其虛偽，具有故意構
    陷之情形，始能成立，如對於事實有所誤認或懷疑，或事出
    有因，懷疑他人涉嫌犯罪而向偵查機關告訴（發）或向法院
    自訴，縱令所告案件經檢察官處分不起訴或法院判決無罪，
    因申告人主觀上欠缺誣告之故意，自不能令負誣告罪責，此
    據最高法院二十二年度上字第二三六八號判例、四十年度臺
    上字第八八號判例、八十二年度臺上字第一六三七號判決、
    及八十三年度臺上字第三００號判決等闡釋甚明。
三、公訴人認被告戊○○涉犯誣告罪嫌，無非係以被告戊○○於
    九十六年七月十九日接受檢察事務官詢問時之證述、告訴人
    甲○○之指訴、證人乙○○於九十六年十月二十二日偵訊時
    之證述及手寫追認文件一紙等件（臺北地檢署九十六年度他
    字第三四四五號卷第二四頁、第六四頁至第六六頁、第七六
    頁至第七八頁，九十六年度偵字第二○七八四號卷第七頁、
    第八頁參照）資為論據。
四、證據能力之認定：
  (一)茲就被告戊○○及其選任辯護人表示爭執之證據，即告訴人
    甲○○之指訴、證人乙○○之證述及手寫追認文件一紙是否
    具有證據能力，論述如下：
  1.告訴人甲○○之指訴，為被告以外之人於審判外之言詞陳述
    ，依刑事訴訟法第一百五十九條第一項之規定，原則上本不
    具證據能力；惟其已於本院九十七年十一月二十七日審理時
    ，基於證人地位、經合法具結為證述（本院當日審判筆錄參
    照），則其所為上開指訴，即因其在本件公判庭至本院作證
    ，而取得證據能力。
  2.證人乙○○於九十六年十月二十二日偵訊時之證述，雖為被
    告以外之人於審判外之言詞陳述，屬傳聞證據，然既係於偵
    查中基於證人地位，經合法具結，向檢察官所為之陳述，且
    無顯有不可信之情況，依刑事訴訟法第一百五十九條之一第
    二項之規定，應具有證據能力。
  3.手寫追認文件一紙，其上前四行文字除塗改部分（「總」字
    遭塗去、「的」原為錯字遭更正）均係被告所寫，此業據被
    告於本院九十八年一月八日審理時供述甚詳（本院當日審判
    筆錄參照），是依被告供述，可知該手寫追認文件上「追認
    瑞圓工程有限公司設計費共玖佰柒拾萬、影像費柒拾萬總
    計＄１０４３万戊○○付七十分之三九，計伍佰捌拾壹萬元
    」等文字，顯非「被告以外之人」於審判外之書面陳述，本
    無傳聞法則之適用；又該手寫追認文件上開文字與本案具有
    關聯性，被告及其選任辯護人於本院審理時，未爭執被告有
    何受強暴、脅迫始書立上開文字之情事，復未爭執取得之正
    當性，當認具有證據能力。
  (二)至本判決下列所引用之其他各項證據方法之證據能力，公訴
    人、被告及其選任辯護人於本院準備程序及審判期日均未予
    爭執，且迄至言詞辯論終結前亦未再聲明異議（本院九十八
    年十一月十二日審判筆錄參照），本院審酌該等陳述作成時
    之情況，並無不宜作為證據之情事，依刑事訴訟法第一百五
    十九條之五之規定，自得作為證據，併此敘明。
五、被告之辯解：
    被告戊○○於本院審理時，固不否認有投資土資場，該手寫
    追認文件為其所書寫，且其曾於九十六年四月十日具狀向臺
    北地檢署對甲○○提出詐欺告訴之事實，惟堅決否認有何誣
    告之犯行，辯稱：當初是甲○○介紹，由我代表我兒子與石
    碇鄉公所合作投資土資場，由於我是中途加入，加入前他們
    已經作了很久，所以對於土資場的整個模式我不是很清楚，
    只知道是由鄉公所統籌處理，由我、丙○○及鄉公所出土地
    ，由鄉公所找設計公司設計，所有要支付的款項名義上完全
    由鄉公所負擔給設計公司，但實際上則是由地主支付給鄉公
    所，再由鄉公所統籌支付給設計公司，利潤的部分則由地主
    與鄉公所分配，我知道我可以分得百分之三十九的報酬，但
    我不確定我是可以分配到總收入的百分之三十九，還是地主
    方面的百分之三十九。手寫追認文件上除了塗改部分及追認
    人簽章部分不是我寫的外，其餘都是我寫的，當時是設計公
    司的乙○○要求我這樣寫，因為他跟我說，我分得多少利潤
    ，就要負擔多少設計費，我當時心想我已經把我應該負擔的
    部分以現金方式交給甲○○及丙○○帶回鄉公所給當時的鄉
    ○○○道了，而鄉公所也已經完全支付設計費給設計公司了
    ，這追認書只是追認的性質，所以我才會依乙○○的意思寫
    這份追認文件。但後來土資場的環境評估沒有通過，導致投
    資案被打回票，我很灰心，就沒有再去追這個投資案的事情
    。後來甲○○向鈞院聲請支付命令，還強制執行我的財產，
    我認為我沒有積欠他任何債務，所以才會對他提出詐欺告訴
    等語。
六、經查：
  (一)被告於九十六年四月十日，委請蔡信章律師，具狀向臺北地
    檢署對本件告訴人甲○○提出詐欺告訴，指訴告訴人明知被
    告並未積欠任何債務，仍施用詐術向本院民事庭聲請核發支
    付命令，而涉有詐欺罪嫌，嗣經臺北地檢署檢察官以九十六
    年度偵字第二○七八四號調查結果，認告訴人詐欺之犯罪嫌
    疑不足，而為不起訴處分，被告再議後，經臺灣高等法院檢
    察署（下稱高檢署）檢察長發回續行偵查，臺北地檢署檢察
    官仍認告訴人嫌疑不足，而以九十七年度偵續字第五號為不
    起訴處分，被告再議後，經高檢署檢察長以九十七年度上聲
    議字第六○四二號處分駁回再議而確定等情，有刑事告訴狀
    及上揭臺北地檢署不起訴處分書、高檢署處分書各一份在卷
    可證；又該手寫追認文件上除塗改部分及追認人簽章部分外
    ，餘均係被告所書寫等情，為被告坦承不諱，核與證人即告
    訴人甲○○於本院九十七年十一月二十七日審理時之證述相
    符，首堪認定。
  (二)是本件應予究明者，即為：被告主觀上是否明知自己曾書立
    該手寫追認文件予甲○○，同意支付五百八十一萬元，卻為
    避免財產遭強制執行，故意虛構事實，羅織甲○○係以詐術
    誘使本院核發支付命令，而向臺北地檢署檢察官提出誣告？
    經查：
  1.證人丙○○於本院九十八年三月二十六日審理時證稱：八十
    八年、八十九年左右，我本想提供我在石碇鄉的土地作土資
    場，但因我的土地無法填土，而被告的土地緊鄰我的土地，
    上方還有石碇鄉公所的土地，這兩塊地都比較低窪可以填土
    ，所以我就找被告、趙惟漢、甲○○出面與鄉公所協調談開
    發土資場的事。在還沒找鄉公所談時，我就有找乙○○經營
    的瑞圜工程顧問公司（下稱瑞圜公司），請他測量土地、規
    劃設計，費用是一千三百九十萬元，因為當時我沒什麼錢，
    只有先付一、二百萬元的訂金，後來我找甲○○投資，所以
    臺北地檢署九十六年度他字第三四四五號卷第十九頁至第二
    三頁的追認書就是由甲○○出面與瑞圜公司簽訂，然後再拿
    瑞圜公司提供的資料給鄉公所參考。這一千三百九十萬元的
    規劃設計費用後來都是由甲○○與瑞圜公司去談怎麼支付，
    我不清楚究竟付了多少錢，我只知道鄉公所及地主都要分擔
    ，我自己的部分就是付了那一、二百萬元的訂金，另外在鄉
    公所與瑞圜公司簽約後幾個月，當時的石碇鄉○○○道曾跟
    我說瑞圜公司在趕件，要求先付款給瑞圜公司，因為我沒錢
    ，我跟被告及甲○○說這件事後，被告曾約我去桃園的銀行
    ，由被告的兒子把他應支付的設計費用三、四百萬以現金交
    給我，當天是甲○○開車載我去的，我拿到錢後，就把錢交
    給魏良道等語明確（本院當日審判筆錄參照）。
  2.證人丁○○亦於本院九十八年十一月十二日審理時證稱：我
    是被告之子，我知道九十年間被告曾經朋友介紹，以我及我
    弟弟、妹妹之名義購買石碇鄉土地，與甲○○、丙○○及石
    碇鄉公所合作開發土資場，我曾與丙○○見過五、六次面，
    每次見面的目的都是因為土資場運作需要經費，我要拿錢給
    丙○○，但並非每次都有確實交付金錢。我印象中最深刻的
    一次，是在土資場進行環境評估之前，我曾在中國信託桃園
    分行從我母親劉秀鳳的帳戶提領六百五十萬元左右，然後在
    該分行門口把錢交給甲○○或丙○○，我沒辦法確定是交給
    他們二個哪一位，因為對我來說他們二位是一體的，但甲○○給我的信函裡有承認有收到五百萬元。後來土資場的環境
    評估沒有通過，所以沒有繼續進行，而我父親投入的錢也從
    來沒有拿回來過等語綦詳（本院當日審判筆錄參照）。
  3.由上揭二位證人均證稱曾於中國信託桃園分行門口，由丁○○將被告應負擔之費用交付丙○○轉交魏良道，以及中國信
    託商業銀行股份有限公司九十八年六月十八日中信銀字第○
    九八二二二七一二○七七三三號函、同年七月二十三日中信
    銀字第○九八二二二七一二○九一四二號函覆劉秀鳳設於該
    銀行桃園分行之帳戶（帳戶號碼：00000000000
    00），於九十年八月二十三日九時二十九分三十六秒，確
    有一次提領現金六百七十萬元之紀錄，堪信被告所辯：伊已
    將伊應該負擔的部分以現金方式交給甲○○及丙○○轉交魏
    良道等情，確屬實在；至證人丙○○與證人丁○○雖對當日
    交付金額證述略有不符，然考量證人交付金錢之時間即九十
    年八月二十三日距本院審理時已有七、八年之久，渠等就交
    付金額之詳細數字，實有可能因為時間經過記憶漸趨模糊，
    以致陳述未盡一致，本院自得由客觀之帳戶歷史交易查詢報
    表及提款憑證，認定當日證人間交付之金額。
  4.基上所陳，被告客觀上既確已委由其子丁○○將其就土資場
    投資案所應負擔之設計費用以現金方式交付予甲○○、丙○○轉交魏良道，則其所辯：書立該手寫追認文件時，主觀上
    認為文件上所稱其應負擔之經費，即為其已支付之經費，故
    認其未積欠告訴人任何經費，告訴人嗣再持該手寫追認文件
    向本院聲請支付命令，為向法院詐欺之行為，亦非全無所據
    ，自難認被告就此所為之陳述係故意憑空捏造，而有何誣告
    之故意。
  5.至證人即告訴人甲○○與證人乙○○之證述，均僅得證明甲○○確有支付設計費用一千三百九十萬元之百分之八十予瑞
    圜公司，惟尚無法證明被告有何「確實明知自己積欠甲○○
    費用，仍故意虛構事實，欲誣陷告訴人入罪」之情，自難僅
    以渠等之證述，遽論被告必有誣告之犯行。
七、綜上各節，公訴人所提出之證據，容或存有合理之懷疑，而
    無從證明被告有誣告之犯行；此外，復查無其他積極證據，
    足資證明被告有如公訴意旨所載之犯行，揆諸首揭規定及說
    明，本案既不能證明被告犯罪，即應為被告無罪判決之諭知
    ，以免冤抑。
據上論斷，應依刑事訴訟法第四百五十二條、第三百零一條第一
項，判決如主文。
本案經檢察官謝憲杰到庭執行職務。
中    華    民    國    98    年    12    月    10    日
                  刑事第九庭審判長法  官  林怡秀
                                  法  官  劉素如
                                  法  官  張詩芸
以上正本證明與原本無異。
如不服本判決應於收受送達後10日內向本院提出上訴書狀，並應
敘述具體理由；其未敘述上訴理由者，應於上訴期間屆滿後20日
內向本院補提理由書（均須按他造當事人之人數附繕）「切勿逕
送上級法院」。
                                  書記官  顏淑華
中    華    民    國    98    年    12    月    10    日

司法院資訊處製作；財團法人民間司法改革基金會備份。
